【裁判字號】    89,判,2639
【裁判日期】    890831
【裁判案由】    土地稅法
【裁判全文】
最  高  行  政  法  院  判  決                  八十九年度判字第二六三九號
    原    告  甲○○
    被    告  臺南縣稅捐稽徵處
    代  表人  黃國精
右當事人間因土地稅法事件，原告不服財政部中華民國八十八年六月二十二日台財訴
字第八八○一七四三一二號再訴願決定，提起行政訴訟。本院判決如左︰
    主  文
再訴願決定、訴願決定及原處分均撤銷。
訴訟費用由被告負擔。
    事  實
緣原告於民國八十一年六月一日買得坐落臺南縣後壁鄉○○○段下寮小段九一二地號
之農業用土地（土地面積為二、八八二平方公尺），並申准依土地稅法第三十九條之
二第一項規定免徵土地增值稅新台幣（下同）一、一九二、四九七元在案。嗣經被告
於八十六年十一月二十七日派員會同農林、地政機關人員辦理免徵土地增值稅之農業
用地清查，赴現場勘查結果，發現該筆土地除建有磚木造合法自用農舍乙棟（面積九
二．四平方公尺）外；另建有一棟鐵骨架房屋面積七○五．六平方公尺，內部供放置
水泥模板之使用，屋前並鋪設水泥地面積一○○．九七平方公尺，系爭土地上僅四周
種有樹木，其餘則雜草叢生，佈滿野生藤蔓植物面積有一五○平方公尺，合計其非法
變更使用及不繼續耕作之面積共九五六．五七平方公尺，業已超過該宗土地面積之五
分之一，核有非依法令變更為非農業用地使用之情形，被告乃依土地稅法第五十五條
之二第一項第三款規定，按原免徵土地增值稅額科處二倍罰鍰計二、三八四、九○○
元（計至百元止）。原告不服，申請復查，未獲變更，循序提起訴願、再訴願，亦遭
決定駁回，遂提起行政訴訟，茲摘兩造訴辯意旨如次：
原告起訴意旨及補充理由略以：原告為響應政府精緻農業政策，於鐵骨架房屋內栽培
蘭花，放置之模板本係訴外人張勝男所贈，用以墊高蘭花。按精緻農業包括「室內溫
室培育法」，因此簡易式鐵骨房屋及臨時架構皆為精緻農業之方法，且可隨農業精耕
之需要而隨時拆遷。因被告認蘭花非屬農作物，故原告已不再使用前開模板，僅得將
已付定金之花盆、花苗等取回放置地上。屋前之水泥地，亦供農用，屬合法農業活動
。至所稱雜草藤蔓叢生，係因兩季農作之閒隙時間，不免雜草叢生，適巧勘查所致，
要非不繼續耕作等語。
被告答辯意旨略以︰本件原告於民國八十一年六月一日買得坐落臺南縣後壁鄉○○○
段下寮小段九一二地號之農業用土地（土地面積為二、八八二平方公尺），並申准依
土地稅法第三十九條之二第一項規定免徵土地增值稅一、一九二、四九七元在案。嗣
經被告於八十六年十一月二十七日派員會同農林、地政機關人員辦理免徵土地增值稅
之農業用地清查，赴現場勘查結果，發現該筆土地除建有磚木造合法自用農舍乙棟（
面積九二．四平方公尺）外；另建有一棟鐵骨架房屋面積七○五．六平方公尺，內部
供放置水泥模板之使用，屋前並鋪設水泥地面積一○○．九七平方公尺，系爭土地上
僅四周種有樹木，其餘則雜草叢生，佈滿野生藤蔓植物面積有一五○平方公尺，合計
其非法變更使用及不繼續耕作之面積共九五六．五七平方公尺，業已超過該宗土地面
積之五分之一，核有非依法令變更為非農業用地使用之情形，被告乃依土地稅法第五
十五條之二第一項第三款規定，按原免徵土地增值稅額科處二倍罰鍰計二、三八四、
九○○元（計至百元止）。原告不服，以其為響應政府精緻農業政策，於鐵骨架房屋
內栽培蘭花，屋內放置之模板本係供墊高蘭花之用。乃精緻農業之「室內溫室培育法
」。屋前水泥地亦供農業活動之用，雜草部分則係農作期間之閒隙期間未予清除所致
云云。惟經派員會勘結果，發現系爭土地除四周所種樹木及建物、水泥地外，其餘空
地則雜草叢生，佈滿野生藤蔓植物，顯非短期農閒所致，不繼續耕作之違章事實至為
明顯。又鐵骨架屋內置放水泥模板為數甚多，其模板之式樣及成堆擺置之方式，並非
如原告所稱可供擺置盆栽架使用，況據事後原告所提供照片顯示，該批模板業已全部
搬離，且花盆散置地面，並未利用堆集之模板作為盆栽架。其非法變更為非農業使用
及未繼續耕作之違章事實至為明顯。且按「納稅義務人．．．免徵土地增值稅之農業
用地，如經貴處派員第一次勘查時確已變更使用，複勘時雖恢復作農業使用，仍應依
土地稅法第五十五條之二規定移罰。．．．」復為臺灣省稅務局八十二年二月十一日
八二稅二字第八二一八六七九號函示有案，故原告縱有於被告第一次查獲違章後再予
恢復農業使用，惟其違章之行為既已發生，核依上開函釋意旨仍應予處罰，被告之處
分於法有據。原告之訴無理由，請予駁回等語。
    理  由
本件原告於民國八十一年六月一日買得坐落臺南縣後壁鄉○○○段下寮小段九一二地
號之農業用土地（土地面積為二、八八二平方公尺），並申准依土地稅法第三十九條
之二第一項規定免徵土地增值稅一、一九二、四九七元在案。嗣經被告於八十六年十
一月二十七日派員會同農林、地政機關人員現場勘查結果，發現該筆土地非法變更使
用及不繼續耕作之面積共九五六．五七平方公尺，業已超過該宗土地面積之五分之一
，核有非依法令變更為非農業用地使用之情形。被告乃依土地稅法第五十五條之二第
一項第三款規定，按原免徵土地增值稅額科處二倍罰鍰計二、三八四、九○○元（計
至百元止）。原告不服，循序提起訴願、再訴願，均遭駁回。原處分之處罰鍰及一再
訴願決定維持原處分，固非無見，惟查土地稅法業經於八十九年一月二十六日總統令
公布修正，其中舊法第五十五條之二業已刪除。依稅捐稽徵法第四十八條之三規定：
「納稅義務人違反本法或稅法之規定，適用裁處時之法律，但裁處前之法律有利於納
稅義務人者，適用最有利於納稅義務人之法律。」而所謂裁處時，包括訴願、再訴願
及行政訴訟之決定或判決，準此，行政訴訟中，尚未裁罰確定之案件均有該條之適用
。本件被告依修正前土地稅法第五十五條之二規定對原告裁罰，而新法已將該條規定
刪除而不處罰，自以新法有利於原告，應適用新法規定，財政部亦以八十九年二月十
日台財稅第○八九○四○一二○號函示相同之見解。原處分及一再訴願決定未及適用
新法，自有未當。原告雖未就此提出訴辯，惟妥當適用法規乃本院職權，原處分及一
再訴願決定既有可議，即應由本院加以撤銷，由被告另為適法之處分。至於原告其他
關於實體上之訴辯，與判決結果不生影響，不再論述，併此明。
據上論結，本件原告之訴為有理由，爰依行政訴訟法施行法第二條、行政訴訟法第九
十八條第三項前段，判決如主文。
中    華    民    國     八十九      年      八      月     三十一      日
              最 高 行 政 法 院 第 三 庭
                                審 判 長 法  官      曾  隆  興
                                         法  官      吳  錦  龍
                                         法  官      徐  樹  海
                                         法  官      鄭  淑  貞
                                         法  官      林  家  惠
右  正  本  證  明  與  原  本  無  異
                                         法院書記官  王  福  瀛
中    華    民    國     八十九      年      八      月     三十一      日


司法院資訊處製作；財團法人民間司法改革基金會備份。
